臺灣彰化地方法院刑事判決
110年度訴字第213號
公  訴  人  臺灣彰化地方檢察署檢察官
被      告  蔡湄蕓


指定辯護人  柯毓榮律師
上列被告因偽造有價證券等案件，經檢察官提起公訴（109年度
偵字第10052號），本院判決如下：
    主  文
蔡湄蕓犯偽造有價證券罪，處有期徒刑壹年陸月。未扣案如附表
所示支票除「蔡美玲」背書部分外沒收之。
    事  實
一、蔡湄蕓因有資金需求，為求能順利向莊麗珠借款，明知未得
    到其當時配偶蕭宏裕（二人嗣已離婚）之同意或授權，竟意
    圖供行使之用而基於偽造有價證券犯意，及意圖為自己不法
    所有而基於詐欺取財、詐欺得利之犯意，於民國102年10月
    初某日某時許，在莊麗珠位於彰化縣田中鎮住處（地址詳卷
    ）內，盜用蕭宏裕之印章、支票而偽造蕭宏裕名義開立如附
    表所示支票1紙（下稱本案支票），並繼而向莊麗珠行使之
    ，致莊麗珠陷於錯誤，因而交付現金新臺幣（下同）4萬元
    之借款予蔡湄蕓，並同意扣除蔡湄蕓先前所積欠他筆借款之
    6萬元利息。
二、案經莊麗珠告訴臺灣彰化地方檢察署檢察官偵查後提起公訴
    。
    理  由
壹、程序方面
    本判決作為認定被告蔡湄蕓犯罪之相關審判外陳述，於本院
    準備程序時被告暨辯護人均同意作為證據（訴字卷第68頁）
    ，其後亦未據各該訴訟當事人於言詞辯論終結前聲明異議，
    本院並已依法踐行調查證據程序，另審酌此等證據資料作成
    時並無違法不當之瑕疵，亦無其他依法應排除證據能力之情
    形，乃認以之作為證據要屬適當，依刑事訴訟法第159條之5
    規定均得採為本件認定事實之依據。   
貳、實體方面
一、認定事實所憑之證據及認定理由
    上開犯罪事實，業據告訴人莊麗珠（下稱莊麗珠）於警詢及
    偵查中指述明確（他字卷第7至8頁、偵卷第15至18、23至28
    、180至181、183至184頁），並經被害人蕭宏裕（下稱蕭宏
    裕）於偵訊時證述屬實（偵卷第181頁），此外尚有本案支
    票之正反面影本存卷為憑（他字卷第13頁），並經被告於本
    院審理時坦承不諱（訴字卷第67、179、183頁）；又被告於
    本案相近時期亦曾偽造蕭宏裕名義簽發數張支票交予莊麗珠
    ，前經莊麗珠向蕭宏裕訴請給付票款而遭駁回之情，則有本
    院105年度斗簡字第113號、106年度簡上字第91號民事判決
    檢索資料存卷為憑（偵卷第53至69頁、訴字卷第109至113頁
    ），雖該案訴訟標的之票據並不包含本案支票，然仍可佐證
    蕭宏裕所稱遭被告盜開支票之情節乃屬有據。綜此足認被告
    之任意性自白核與事實相符，可堪採為認定事實之依據，故
    本案事證明確，被告犯行洵堪認定，應依法論科。
二、新舊法比較
  ㈠行為後法律有變更者，適用行為時之法律；但行為後之法律
    有利於行為人者，適用最有利於行為人之法律，刑法第2條
    第1項定有明文。查被告實行本案犯行後，刑法第339條第1 
    項業經立法院修正，並由總統於103年6月18日以華總一義字
    第10300093721號令公布施行，於同年月20日生效。修正前
    該條項規定原為：「意圖為自己或第三人不法之所有，以詐
    術使人將本人或第三人之物交付者，處5年以下有期徒刑、
    拘役或科或併科1千元以下罰金。」；修正後則規定：「意
    圖為自己或第三人不法之所有，以詐術使人將本人或第三人
    之物交付者，處5年以下有期徒刑、拘役或科或併科50萬元
    以下罰金。」，就上開修正前後法律效果相較，法定罰金刑
    上限由1千銀元（即新臺幣3萬元）提高為新臺幣50萬元，是
    修正後規定並未較有利，經比較結果應依刑法第2條第1項本
    文規定適用行為時即修正前刑法第339條第1項規定，而比照
    該項法定刑之同條第2項亦應適用修正前之規定處斷。
　㈡至於被告行為後，刑法第201條第1項固於108年12月25日以總
    統華總一義字第10800140641號令修正公布，並自同年27日
    起生效；然因前述條文自72年6月26日後均未修正，故於94
    年1月7日刑法修正將所定罰金之貨幣單位定為新臺幣後，其
    罰金數額依刑法施行法第1條之1第2項本文規定提高為30倍
    。則本次修法僅係將原條文之併科罰金數額調整換算為新臺
    幣後予以明定，自無新舊法比較問題，附此敘明。
三、論罪科刑
  ㈠所犯罪名：
　　核被告所為，係犯刑法第201 條第1 項偽造有價證券罪，及
    修正前刑法第339條第1項詐欺取財罪（取得現金4萬元部分
    ）、第2項詐欺得利罪（獲取免予償還6萬元利息之利益部分
    ）。其於偽造有價證券後持以行使，該行使之輕度行為應為
    偽造有價證券之重度行為所吸收，不另論罪。又被告偽造本
    案支票後持以向莊麗珠行使而取得借款及免予償還利息之利
    益，依此整體行為觀之，該偽造有價證券之行為係為遂行詐
    取借款、免繳利息利益之目的，依一般社會觀念之概念標準
    ，整體上應係無可分割之法律上一行為，應依想像競合犯從
    一重論以偽造有價證券罪處斷。
  ㈡刑之減輕事由：
    被告固確有實行本案偽造有價證券犯行，然衡以其本案被訴
    偽造之有價證券僅1 張，加以事實上被告於本件案發相近時
    期另涉偽造蕭宏裕名義開立數張支票向莊麗珠借款之犯行前
    已遭判處罪刑（確定判決案號為本院107 年度訴字第817 號
    ，判決日期為108年1月8日，下稱Ａ案，詳偵卷第105至167
    頁判決檢索資料，所涉各罪判處之宣告刑均為有期徒刑1年6
    月），而本案訴追之原因係因莊麗珠事後方在住處發現未經
    提示之本案支票，始於109年7月13日另行提出本案告訴（他
    字卷第3 頁申告單及偵卷第24頁莊麗珠警詢筆錄參照），致
    本案無從與犯罪手段全然相同、犯罪時間接近之Ａ案一併審
    理而獲有合併定應執行刑之利益；加以遭冒用名義簽發本案
    支票之蕭宏裕為被告當時之配偶，未再殃及其他非親非故之
    第三人，案發後針對本案被告亦與蕭宏裕、莊麗珠達成和解
    而取得其二人之原諒（訴字卷第79、81頁和解書及第67頁莊
    麗珠到庭陳述內容參照），此等犯罪諸般情節與刑法第201
    條第1項並列規定之偽造公債票、公司股票等行為相較，其
    偽造本案支票所生市場交易安全之犯罪危害輕微甚多，倘科
    以該項規定法定最輕本刑即3 年有期徒刑，猶屬過重，在客
    觀上足以引起一般人之同情而顯有可堪憫恕之處，爰依刑法
    第59條規定予以酌減其刑。
  ㈢刑罰裁量：
    本院審酌被告為求順利向莊麗珠借款而任意偽造本案支票，
    並因而獲取現金借款及免予償還他筆借款利息之利益，所為
    實屬不該，然衡酌其本案被訴偽造支票張數僅1 張、面額為
    10萬元，且如前所述本案支票所涉犯罪事實在Ａ案審理期間
    即已存在、係莊麗珠嗣後方發現遺漏而提告，致未及於Ａ案
    一併訴追審判之情節；又案發後被告於偵審階段始終均坦承
    犯行，並與蕭宏裕、莊麗珠達成和解而取得其2 人之原諒，
    業如前載，而依前引之和解書內容可知，蕭宏裕、莊麗珠均
    同意被告於Ａ案假釋出監後按月給付一定金額作為被告子女
    所需費用及償還被告所積欠債務，堪信被告確有悔意；兼衡
    被告自稱商專畢業、有二名子女均大學剛畢業、現擔任餐廳
    廚師、因餐廳尚在試營運當中故薪資未定、目前擬每月償還
    莊麗珠5 千元債務之智識程度與家庭經濟生活狀況（參訴字
    卷第184 頁審判筆錄）等具體行為人責任基礎之一切情狀，
    量處如主文所示之刑，以資懲儆。
  ㈣緩刑及附記事項：
    至於前引和解書上固記載蕭宏裕、莊麗珠均同意對被告宣告
    緩刑之旨，然被告所涉Ａ案前經判決確定及裁定應執行刑有
    期徒刑3年2月確定後，於108年6月25日入監執行，嗣於110
    年3 月18日縮短刑期假釋出監併付保護管束，觀護結束日期
    為111年4月6 日等情，有其之臺灣高等法院被告前案紀錄表
    在卷為憑（訴字卷第171至174頁），是被告前因故意犯Ａ案
    受有期徒刑之宣告，現尚未執行完畢，並不符合刑法第74條
    第1項所示宣告緩刑之要件，本院自無從宣告緩刑。然誠如
    前述，本案之訴追係因莊麗珠提告Ａ案時尚未發現本案支票
    之存在，致事後察覺時因該支票不在Ａ案確定判決效力範圍
    而須另行訴追，若審酌本案實際上與Ａ案犯罪手法相同、期
    間接近，且Ａ案所涉偽造有價證券罪共463罪（即該案判決附
    表二、三）係合併定應執行有期徒刑2年6月等情，縱偽造本
    案支票犯行於Ａ案一併審理，對於上開應執行刑影響幅度亦
    屬至微，甚至全無影響，且被告業已因該等不法行為入監服
    刑達一定期間，現亦有穩定工作獲取收入以依照和解書條件
    分期給付蕭宏裕、莊麗珠，本案是否仍有令其再度入監矯治
    之必要，宜於日後針對本案與Ａ案合併定應執行刑及實際執
    行時詳予審酌。
四、沒收部分
  ㈠偽造、變造之有價證券、郵票、印花稅票、信用卡、金融卡
    、儲值卡或其他相類作為提款、簽帳、轉帳或支付工具之電
    磁紀錄物及前條之器械原料及電磁紀錄，不問屬於犯人與否
    ，沒收之，刑法第205 條定有明文。前揭沒收之規定係關於
    偽造有價證券所設之特別規定，應優先於刑法總則沒收之規
    定而為適用。而刑法第205 條就偽造之有價證券，固規定不
    問屬於犯人與否，均沒收之。惟在票據上簽名者，依票上所
    載文義負責，且票據之偽造，不影響於真正簽名之效力。從
    而背書人在偽造票據背面簽名者，即應負背書人責任。於將
    偽造票據諭知沒收時，自應將該背書排除在外，以免影響合
    法執票人之票據權利（最高法院106年度台上字第1236號判
    決意旨參照）。查未扣案如附表所示支票背面有被告之舊名
    「蔡美玲」之背書一節，有前引之本案支票影本可參，揆諸
    前開說明，該偽造之有價證券除「蔡美玲」之背書部分外，
    應依刑法第205條規定宣告沒收
　㈡又被告實行本件行為後，刑法關於沒收之規定業於104年12
    月30日修正公布，並自105年7月1日起施行，其中第2條第2 
    項修正為：「沒收、非拘束人身自由之保安處分適用裁判時
    之法律」，故關於沒收之法律適用尚無新舊法比較之問題，
    於新法施行後應一律適用新法之相關規定。按犯罪所得，屬
    於犯罪行為人者，沒收之；宣告前二條之沒收或追徵，有過
    苛之虞、欠缺刑法上之重要性、犯罪所得價值低微，或為維
    持受宣告人生活條件之必要者，得不宣告或酌減之，修正後
    刑法第38條之1 第1項本文及第38條之2第2項分別定有明文
    。查被告實行本件犯行因而取得現金4萬元並獲取免予償還
    利息6萬元之利益，業經認定如前，固屬其之犯罪所得，然
    參諸辯護意旨稱：案發後因莊麗珠表示本案支票不見，被告
    遂另行開立包含本案支票面額在內及其他本金、利息加總後
    面額70萬元之支票（票號0000000，即Ａ案判決附表三編號2
    支票）交予莊麗珠等語在案（訴字卷第89頁），而莊麗珠於
    警偵應訊時亦供稱被告確實有以票換票之情事（偵卷第27、
    181頁），則以被告及莊麗珠間之債權債務關係綿延達一定
    期間，過程中或有陸續償還部分本金或利息，事隔多年後莊
    麗珠對於借款細節亦已無從鉅細靡遺回溯記憶之情況下，被
    告現時是否仍保有上述犯罪所得，並非全然無疑。而縱認被
    告尚保有全部或一部犯罪所得，於案發後被告與莊麗珠間已
    針對雙方債權債務關係進行核算，而合意由被告按月償還5
    千元予莊麗珠之情況下，此際倘率予沒收上開犯罪所得，對
    於被告亦有過苛之虞，本院爰不為沒收犯罪所得之諭知，附
    此敘明。
據上論斷，應依刑事訴訟法第299條第1項前段，判決如主文。
中　　華　　民　　國　　110 　年　　11　　月　　23　　日
                  刑事第二庭  審判長法  官  葉明松
                                
　　　　　　　　　　　　　　　　    法  官  王祥豪
                                
　　　　　　　　　　　　　　　　    法  官  陳薏伩
以上正本證明與原本無異。
如不服本判決應於收受判決後20日內向本院提出上訴書狀，並應
敘述具體理由；其未敘述上訴理由者，應於上訴期間屆滿後20日
內向本院補提理由書（均須按他造當事人之人數附繕本）「切勿
逕送上級法院」。
告訴人或被害人對於判決如有不服具備理由請求檢察官上訴者，
其上訴期間之計算係以檢察官收受判決正本之日期為準。
中　　華　　民　　國　　110 　年　　11　　月　　23　　日
                                    書記官　林曉汾
附錄本案論罪科刑法條：
中華民國刑法第201條第1項
意圖供行使之用，而偽造、變造公債票、公司股票或其他有價證
券者，處3年以上10年以下有期徒刑，得併科9萬元以下罰金。 

修正前中華民國刑法第339條第1、2項
意圖為自己或第三人不法之所有，以詐術使人將本人或第三人之
物交付者，處5年以下有期徒刑、拘役或科或併科1千元以下罰金
。
以前項方法得財產上不法之利益或使第三人得之者亦同。 

附表
支票號碼 發票日期 票面金額 發票人 備     註 FA0000000 102年12月6日 10萬元 蕭宏裕 （上有「蕭宏裕」印文壹枚） 背面有被告舊名「蔡美玲」之背書簽名壹枚